臺灣高雄地方法院民事判決
111年度訴字第1168號
原      告  聯邦商業銀行股份有限公司

法定代理人  林鴻聯  
訴訟代理人  徐良一、黃靜美    

被      告  謝邱菊妹

            謝一銘  

兼上一人  謝月芬    
訴訟代理人          

上列當事人間撤銷遺產分割登記等事件，本院於民國111年10月2
6日言詞辯論終結，判決如下：
    主  文
原告之訴駁回。
訴訟費用由原告負擔。
    事實及理由
一、按訴狀送達後，原告不得將原訴變更或追加他訴，但該訴訟
    標的對於數人必須合一確定時，追加其原非當事人之人為當
    事人者，不在此限，民事訴訟法第第255條第1項但書第5款
    ，定有明文。本件原告起訴時對被告謝月芬、謝邱菊妹主張
    依據民法第244條第1項請求撤銷其2人間就被繼承人謝木桂
    如附表編號1至2所示之遺產（下稱系爭不動產）所為之民國
    109年9月24日分割協議及109年10月28日分割繼承登記行為
    ，及謝邱菊妹應塗銷上開分割繼承登記。嗣追加謝木桂之其
    他繼承人即被告謝一銘為被告，並聲明：被告間就系爭不動
    產示於109年9月24日所為之遺產分割協議及109年10月28日
    所為之分割繼承登記行為，暨謝邱菊妹應塗銷上開分割繼承
    登記，核其追加與上開規定相符，自應准許。
二、原告主張：謝月芬積欠原告債務共新臺幣（下同）11萬3553
    元及利息等尚未清償。謝月芬之被繼承人謝木桂於109年9月
    24日死亡，遺有系爭不動產，謝月芬並未拋棄繼承，且無資
    力可以清償積欠原告之債務，竟為免其分得之遺產遭原告追
    索，在未取得任何對價下，於109年9月24日與謝邱菊妹、謝
    一銘協議分割系爭不動產，並由謝邱菊妹於109年10月28日
    分割繼承登記為系爭不動產之所有人，此無異係將其應繼分
    無償贈與謝邱菊妹，應為詐害行為等語，爰依民法244條第1
    項、第4項之規定，聲明：(一)被告間就謝木桂所遺系爭不
    動產於109年9月24日所為遺產分割協議之債權行為及109年1
    0月28日所為分割繼承登記之物權行為，均應予撤銷；(二)
    謝邱菊妹應將前項分割繼承登記予以塗銷。
三、被告則以：系爭不動產為謝木桂與謝邱菊妹婚後所共同購買
    之財產，而謝木桂生前交待於其過世後由謝邱菊妹1人繼承
    以免謝邱菊妹無處可住，且謝一銘於謝木桂死亡前1個多月
    中風，無工作能力，被告3人乃於謝木桂逝世後協議由謝邱
    菊妹1人繼承系爭不動產，謝一銘、謝月芬即無庸負擔撫養
    謝邱菊妹之義務，且由謝邱菊妹負責撫養謝一銘。被告3人
    因系爭不動產為謝木桂與謝邱菊妹之婚後財產及被告3人間
    扶養義務之分擔，而協議將系爭遺產分割給謝邱菊妹，並非
    詐害債權行為等語，資為抗辯，並聲明：原告之訴駁回。
四、按民法第244條撤銷權，自債權人知有撤銷原因時起，1年間
    不行使，或自行為時起經過10年而消滅。上開法定期間為除
    斥期間性質，其時間經過，權利即告消滅，非如消滅時效得
    因中斷或不完成之事由而延長，是此項除斥期間有無逾期，
    縱未經當事人主張或抗辯，法院亦應先為調查認定，以為判
    斷之依據（最高法院85年台上第1941號裁判意旨參照）。經
    查：謝月芬積欠原告債務11萬3553元及利息等尚未清償，謝
    月芬之被繼承人謝木桂於109年9月24日死亡，遺有系爭不動
    產，謝月芬於109年9月24日與謝邱菊妹、謝一銘協議分割系
    爭不動產，並由謝邱菊妹於109年10月28日分割繼承登記為
    系爭不動產之所有人等情，為兩造所不爭執（見本院卷二第
    48頁），並有原告所提出之本院104年8月19日雄院隆104司
    執儉字第112126號債權憑證、繼承執行紀錄表、家事事件公
    告查詢影本各1份（見本院卷一第25頁至第30頁）及本院依
    職權調閱之系爭不動產公務用謄本、高雄市政府地政局鳳山
    地政事務所系爭不動產所有權移轉登記資料影本（見本院卷
    一第49頁至第78頁）可證，固堪認定。惟原告曾於「109年1
    1月3日」調閱系爭不動產之土地及建物登記謄本等情，有高
    雄市政府地政局鳳山地政事務所111年5月27日函所檢附之原
    告於全國地政電子謄本系統申領資料1張（見本院卷一第43
    頁）可證，堪認原告於「109年11月3日」即已知悉被告間就
    系爭不動產所為之分割協議及分割繼承登記行為。而原告遲
    至111年5月12日提起本件訴訟行使民法第244條之撤銷權，
    有原告起訴狀收狀戳章（見本院卷一第9頁）可參，堪認原
    告本件起訴已逾上開1年除斥期間。是原告請求撤銷被告間
    就謝木桂所遺系爭不動產於109年9月24日所為遺產分割協議
    之債權行為及109年10月28日所為分割繼承登記之物權行為
    ，並非合法。原告進而請求謝邱菊妹應將前項分割繼承登記
    予以塗銷，亦失附麗，應無理由。
五、綜上所述，原告依民法第244條第1項、第4項之規定，請求
    撤銷被告間就謝木桂所遺系爭不動產於109年9月24日所為遺
    產分割協議之債權行為及109年10月28日所為分割繼承登記
    之物權行為及謝邱菊妹應將前項分割繼承登記予以塗銷，均
    無理由，應予駁回。
十、據上論結，本件原告之訴為無理由，依民事訴訟法第78條，
    判決如主文。
中　　華　　民　　國　　111 　年　　11　　月　　2 　　日
          　　　　民事第二庭  法　　　官  施盈志
以上正本係照原本作成。
如不服本判決，應於送達後20日內，向本院提出上訴狀並表明上
訴理由，如於本判決宣示後送達前提起上訴者，應於判決送達後
20日內補提上訴理由書（須附繕本）。
中　　華　　民　　國　　111 　年　　11　　月　　2 　　日
                              書  記  官  陳玫燕
 
附表（被繼承人謝木桂之遺產）
編號 不動產 權利範圍 1 高雄市○○區道○○段000000地號土地 1/60 2 高雄市○○區道○○段0000○號物（門牌號碼：高雄市○○區○○路00巷00號） 全部